臺灣新竹地方法院民事判決  
109年度訴字第1004號
原      告  凱基商業銀行股份有限公司


法定代理人  魏寶生  
訴訟代理人  潘俐君  
被      告  魏世裕  

            張世明  

上列當事人間確認抵押權不存在等事件，本院於民國110年3月19
日辯論終結，判決如下：
    主      文
確認被告張世明、魏世裕間就如附表所示土地經新竹縣竹東地政
事務所以民國九十六年東地字第一六一○八○號收件，於民國九十
六年八月三日所登記擔保債權總金額新臺幣壹佰萬元之抵押權及
其所擔保之債權不存在。
被告張世明應將前項所示之抵押權登記予以塗銷。
訴訟費用由被告負擔。
    事實及理由
壹、程序方面：
一、按確認法律關係之訴，非原告有即受確認判決之法律上利益
    者，不得提起之，民事訴訟法第247條第1項前段定有明文。
    又提起確認之訴，只須因法律關係之存否不明確，致原告在
    私法上之地位有受侵害之危險，而此項危險得以對於被告之
    確認判決除去者，即有受確認判決之法律上利益（最高法院
    42年台上字第1031號判例意旨參照）。查原告主張其為被告
    魏世裕之債權人，而被告魏世裕為如附表所示土地（下稱系
    爭土地）之所有權人，系爭土地並為被告張世明設定擔保債
    權總金額新臺幣（下同）1,000,000元之抵押權（下稱系爭
    抵押權）等情，業據原告提出債權憑證、系爭土地之土地登
    記第一類謄本等件為證（見本院竹簡字卷第15至17頁、本院
    訴字卷第20至36頁）。又原告主張系爭抵押權所擔保之債權
    不存在，為被告張世明所否認，則系爭抵押權所擔保之債權
    是否存在即有不明確之情形，且系爭抵押權存在與否，影響
    原告於強制執行程序中受償之金額，使原告私法上之地位發
    生不安之危險，而此危險得以本件確認判決將之除去，是原
    告提起本件訴訟有確認利益。
二、被告經合法通知，均未於最後言詞辯論期日到場，核無民事
    訴訟法第386條各款所列之情形，爰依原告聲請，由其一造
    辯論而為判決。
貳、實體方面：
一、原告主張：
　㈠被告魏世裕前向原告申請現金卡使用，詎未依約繳付積欠之
    帳款，迄今尚積欠原告290,902元，及其中285,899元自民國
    97年2月22日起至清償日止，按年息百分之20計算之利息，
    暨程序費用1,000元等債務尚未清償，上開債權經原告向鈞
    院聲請強制執行，業經鈞院核發101年度司執字第3935號債
    權憑證在案。
　㈡嗣原告持上開執行名義對被告魏世裕所有之系爭土地向鈞院
    聲請強制執行，經鈞院以107年度司執字第34474號強制執行
    事件委請鑑價單位鑑價後核定最低拍賣價額為975,360元，
    惟因系爭土地已設定系爭抵押權予被告張世明，致拍賣無實
    益。而系爭抵押權自設定予被告張世明後迄今已經數年，倘
    被告魏世裕未向被告張世明清償，被告張世明應已實行系爭
    抵押權求償，惟被告張世明迄今尚未實行系爭抵押權，足見
    被告2人間之債權債務關係已因清償而消滅。
　㈢而系爭抵押權所擔保之債權既不存在，如不訴請確認，則系
    爭抵押權所擔保之債權存否即無法明確，而原告為被告魏世
    裕之債權人，系爭土地自亦得為前揭原告債權之擔保，是系
    爭土地有無系爭抵押權存在，將影響原告之前揭債權是否能
    經聲請法院強制執行系爭土地後而受償，即不得謂原告在司
    法上之地位無受侵害之危險，且此項危險得以判決除去之，
    故原告提起本件確認之訴，顯有受確認判決之法律上利益。
　㈣又原告主張系爭抵押權所擔保之債權不存在，乃屬消極事實
    ，依民事訴訟法第277條本文規定及最高法院48年台上字第8
    87號判例之意旨，自應由被告張世明就系爭抵押權所擔保之
    債權存在此一積極事實負舉證責任，則被告張世明若無法舉
    證系爭抵押權所擔保之債權存在，被告魏世裕自得請求被告
    張世明將系爭抵押權登記予以塗銷，惟被告魏世裕怠於請求
    塗銷系爭抵押權登記，以回復系爭土地為無權利負擔之狀態
    ，原告自得依民法第242條、第767條規定，代位被告魏世裕
    請求塗銷登記系爭抵押權。
　㈤綜上，爰聲明：
　⒈確認被告魏世裕與被告張世明間就系爭土地於96年8月3日所
    為抵押權設定1,000,000元抵押權，及其所擔保之債權不存
    在。
　⒉被告張世明應將上項所示抵押權設定登記予以塗銷。
　⒊訴訟費用由被告負擔。
二、被告經合法通知，均未於最後言詞辯論期日到庭，惟據被告
    張世明先前到庭所為之陳述，其答辯略以：
　㈠被告魏世裕前向被告張世明借錢，並將系爭土地設定系爭抵
    押權予被告張世明，而被告魏世裕迄今尚未還款。訴外人台
    新國際商業銀行股份有限公司（下稱台新銀行）前於103年
    間亦曾對被告張世明提起確認抵押權不存在訴訟，嗣經被告
    張世明向台新銀行說明後，台新銀行即撤回該次訴訟。
　㈡被告張世明曾就系爭抵押權相關事宜向鈞院民事執行處詢問
    ，經執行處人員表示因被告張世明為抵押權人，得暫時免聲
    請強制執行系爭土地，倘系爭土地成功拍賣，被告張世明再
    陳報債權即可。而被告魏世裕曾將系爭土地虛偽移轉登記予
    其女兒，嗣經法院判決回復所有權，可知系爭抵押權所擔保
    之債權並非假債權，且被告張世明已有10餘年未見被告魏世
    裕，如被告魏世裕曾向被告張世明清償，被告張世明早已向
    地政機關申請塗銷系爭抵押權登記。
　㈢綜上，爰答辯聲明：請求駁回原告之訴，訴訟費用由原告負
    擔。
三、本院之判斷：
　㈠原告主張其已取得本院所核發之101年度司執字第3935號債權
    憑證，被告魏世裕應清償其290,902元，及其中285,899元自
    97年2月22日起至清償日止，按年息百分之20計算之利息，
    並賠償程序費用1,000元，是原告與被告魏世裕間確實有債
    權債務關係存在，而系爭土地為被告魏世裕所有，並於96年
    8月3日為被告張世明設定抵押權，設定擔保債權總金額1,00
    0,000元等情，業據其提出債權憑證、系爭土地土地登記第
    一類謄本等件為證（見本院竹簡字卷第15至17頁、本院訴字
    卷第20至36頁），且經本院依職權調取系爭抵押權設定登記
    之資料，有新竹縣竹東地政事務所110年1月5日東地所登字
    第1090007041號函及檢附系爭抵押權設定登記等資料在卷可
    按（見本院訴字卷第64至72頁），並為被告張世明所不爭執
    ，又被告魏世裕經合法通知，未於言詞辯論期日到場爭執，
    亦未提出書狀作何有利於己之聲明或陳述，以供本院審酌，
    自堪認原告此部分之主張為真實。
　㈡按當事人主張有利於己之事實者，就其事實有舉證之責任，
    但法律別有規定，或依其情形顯失公平者，不在此限，民事
    訴訟法第277條本文定有明文。而確認法律關係不存在之訴
    ，如被告主張其法律關係存在時，應由被告就權利存在之事
    實負舉證責任（最高法院98年度台上字第1265號判決參照）
    。經查：
　⒈被告魏世裕於96年8月3日將系爭土地設定系爭抵押權予被告
    張世明乙節，雖據本院認定如前，惟基於抵押權具從屬性之
    特性，仍須探究其所擔保之債權是否存在，始可知系爭抵押
    權是否已合法成立。而本件原告既已否認被告2人間有系爭
    抵押權所擔保之債權存在，則揆諸前揭判決要旨，自應由被
    告2人就該抵押債權存在之事實負舉證責任。
　⒉本件被告張世明雖於本院審理時辯稱被告魏世裕迄今亦未對
    其清償等語，惟其所辯已為原告所否認，而被告張世明迄至
    本院言詞辯論終結，均未能提出任何借據或交付借款等債權
    證明文件證明其對被告魏世裕確有債權存在，其所述已屬無
    稽，難以遽採。又被告張世明雖另辯稱台新銀行前於103年
    間曾對其提起確認抵押權不存在訴訟，並於嗣後撤回等語，
    惟該案既經台新銀行撤回，則該案承審法院即未就系爭抵押
    權所擔保之債權是否存在此一事實進行認定，是被告張世明
    執前案經其他債權人撤回請求一事，作為系爭抵押權所擔保
    之債權存在之依據，亦非有理。再者，被告張世明辯稱被告
    魏世裕曾將系爭土地移轉登記予其女兒，亦經法院判決回復
    登記等語，觀諸系爭土地登記謄本所示，系爭土地確於99年
    2月10日以判決回復所有權為原因登記為被告魏世裕所有，
    惟該案係由被告魏世裕之債權人之一即訴外人華南商業銀行
    股份有限公司起訴而為之請求，此有本院98年度竹東簡字第
    149號民事簡易判決1份在卷供參，亦非被告張世明對被告魏
    世裕行使債權時所發現被告魏世裕有惡意脫產之情形而提告
    以保護自己之債權，實難以被告魏世裕前就系爭土地有惡意
    脫產行為即認被告張世明對於被告魏世裕有系爭抵押權所擔
    保之債權存在，被告張世明上開所辯，不足憑採。據此，被
    告張世明既未能提出證據證明其對被告魏世裕有何債權存在
    ，且依被告張世明所辯及卷內現有資料，均尚不足認定被告
    2人間有何債權債務關係。
　⒊綜上，被告張世明既未能舉證證明系爭抵押權所擔保之債權
    確實存在且迄未獲償等權利要件事實。從而，原告主張系爭
    抵押權所擔保之債權不存在，並請求確認系爭抵押權及其所
    擔保之債權均不存在，洵屬有據。
  ㈢次按所有人對於無權占有或侵奪其所有物者，得請求返還之
    ；對於妨害其所有權者，得請求除去之；有妨害其所有權之
    虞者，得請求防止之；債務人怠於行使其權利時，債權人因
    保全債權，得以自己之名義，行使其權利，民法第767條第1
    項、第242條本文分別定有明文。又抵押權為擔保物權，具
    有從屬性，倘無所擔保之債權存在，抵押權即無由成立，自
    應許抵押人請求塗銷該抵押權之設定登記（最高法院84年度
    台上字第167號判決、70年度台上字第513號判決意旨參照）
    。查被告魏世裕為系爭土地之所有權人，而系爭抵押權所擔
    保之債權並不存在等情，業如前述，則系爭抵押權之設定即
    因其所擔保之債權不存在而無效，是系爭抵押權既屬無效，
    其設定登記即與系爭土地實際權利狀態不符，顯有妨害被告
    魏世裕所有權之行使，被告魏世裕自得依民法第767條之規
    定，訴請被告張世明塗銷系爭抵押權登記。又被告魏世裕前
    因積欠原告債務未為清償乙節，復如前述，且被告魏世裕明
    知系爭抵押權所擔保之債權不存在，卻迄未請求被告張世明
    回復原狀，顯有怠於行使權利之情形。從而，原告為保全其
    債權，依據民法第242條、第767條之規定，請求被告張世明
    應將系爭土地上之系爭抵押權登記予以塗銷，即屬有據。
四、綜上所述，被告張世明既未就系爭抵押權所擔保之債權存在
    乙情，提出相當之證據證明，且依現有資料尚不足認定被告
    2人間有何債權債務關係存在，是被告2人間系爭抵押權及其
    所擔保之債權均不存在。又原告為被告魏世裕之債權人，現
    被告魏世裕怠於行使其權利，而不請求被告張世明塗銷系爭
    抵押權設定登記，從而，原告訴請確認被告2人間就系爭土
    地所設定之系爭抵押權及其所擔保之債權不存在，並依民法
    第242條、第767條規定，代位被告魏世裕請求被告張世明將
    系爭抵押權設定登記予以塗銷，均應認為有理由，應予准許
    。
五、本件判決之基礎已臻明確，兩造其餘之攻擊、防禦方法及舉
    證，經審酌核與判決結果無影響，爰不一一予以論列，併此
    敘明。
六、據上論結，本件原告之訴為有理由，依民事訴訟法第385條
    第1項前段、第78條、第85條第1項本文，判決如主文。
中　　華　　民　　國　　110 　年　　3 　　月　　31　　日
                  民事第一庭    法　官　蔡欣怡
以上正本係照原本作成。　　　　　　　　　
如對本判決上訴，須於判決送達後20日內向本院提出上訴狀。
如委任律師提起上訴者，應一併繳納上訴審裁判費。
中　　華　　民　　國　　110 　年　　3 　　月　　31　　日
                                書記官  謝國聖
附表：
土地         編號 土地坐落     地目 面積 權利範圍  縣市 鄉鎮市區 段 小段 地號  平方公尺  01 新竹縣 橫山鄉 新頭分林  181  164.03 全部 02 新竹縣 橫山鄉 新頭分林  182  230.83 全部 03 新竹縣 橫山鄉 新頭分林  183  47.02 全部